最高法院民事判決　　　　　　　　　　　　　　　八十六年度台上字第三一一二號
　　上　訴　人　甲○○○
　　訴訟代理人　林根煌律師
　　被 上訴 人　乙○○即祭祀公業李賜美之管理人
右當事人間請求同意重建建物之意思表示事件，上訴人對於中華民國八十五年七月二
十二日台灣高等法院台中分院第二審更審判決（八十四年度上更(一)字第一四五號），
提起上訴，本院判決如左：
    主  文
上訴駁回。
第三審訴訟費用由上訴人負擔。
    理  由
本件上訴人主張：兩造就被上訴人所有坐落南投縣草屯鎮○○段六六一－七及六六二
－二號土地二筆（下稱系爭土地）訂有不定期限租地建屋契約。惟伊所建房屋已老舊
，亟需改建，詎被上訴人竟拒絕於土地使用同意書上簽名蓋章，致伊無法重建等情。
爰求為命被上訴人同意伊於系爭土地重建房屋之判決。
被上訴人則以：系爭土地經編定為住宅區，依法不得設立工廠營業，且兩造係約定系
爭土地僅供住宅使用，乃上訴人竟於系爭土地上設立工廠營業，並將系爭房屋轉租訴
外人白銘亮開設公司，自屬違背租賃契約，伊已依土地法第一百零三條第一、二、三
及五款之規定終止租約，自無同意上訴人於系爭土地上重建房屋之義務等語，資為抗
辯。
原審依審理之結果，以：兩造就系爭土地於三十年前，即已成立不定期限租賃契約，
由被上訴人提供系爭土地予上訴人在其上建築房屋使用之事實，為兩造所不爭執，堪
信為真實。查系爭土地屬草屯鎮都市計劃住宅用地，由南投縣政府於五十年九月二十
日公告實施，為兩造所不爭執，並有南投縣草屯鎮公所函及南投縣土地地價冊所載附
卷可稽。而上訴人將系爭土地交由其孫白銘亮、其子白東鎮分別設立上域企業有限公
司（下稱上域公司）、群力工藝有限公司（下稱群力公司）開設工廠，以違章建築作
為廠房，既未辦理工廠登記，又未申請設立許可，且違反於住宅區開設工廠，從事噴
漆活動。而上域公司之機器所使用之馬力數及電力數，經原法院八十四年度重上字第
六十六號被上訴人請求上訴人返還租賃物事件中囑託台灣區機器工業同業公會鑑定結
果，使用之電力超過三匹馬力。又截斷機，研磨機、鑽孔機、電熱器係其孫白銘亮在
系爭土地上製造玩偶過程中用以截斷木料、研磨、鑽孔及刨光玩偶表面及烘乾漆面，
上開機器應係上域公司所使用。上訴人抗辯該等機器係訴外人陳明江所寄放，並舉證
人陳明江為證云云，顯與事實未符，所為抗辯及證人陳明江之證言，均無足採。查上
訴人係於七十五年間將系爭土地交由其子、孫開設營利事業，從事工廠製造生產活動
，此等事實存在於渠等至親間，外人誠難得知。被上訴人於八十三年始發現上訴人將
基地作違反法令使用，且於發現上情後即行向上訴人表明終止租約並依法請求收回基
地，自難認被上訴人對於上訴人之違法行為表示沈默不為行使權利。被上訴人既於得
為行使權利時，即依法行使權利，應與誠實信用原則無違。上訴人辯稱被上訴人於民
國五十年間系爭土地變更為住宅區時，即有終止租約之權利，於長期三十年間不行使
其終止權，且於八十年間起訴請求調整租金，已符權利失效之要件，被上訴人不得終
止系爭租約云云，委無足採。綜上所述，上訴人所為已違反土地法第八十二條，都市
計劃法第三十四條、都市計劃法台灣省施行細則第十六條第二款、第三款第二目，工
廠設立登記規則第四條、第六條第一、二款之規定，有違土地法第一百零三條第二款
以基地供違反法令之使用之規定。被上訴人因之予以終止租約，另案訴請上訴人返還
租賃物，亦經原法院八十四年度重上字第六六號請求返還租賃物事件判決被上訴人勝
訴在案。上訴人再請求被上訴人在系爭土地上同意其重新建築，自屬無據，不能准許
，爰將第一審所為上訴人勝訴之判決廢棄，改判駁回其訴。查被上訴人終止兩造間就
系爭土地之租賃關係，請求上訴人返還系爭土地，業經本院八十六年台上字第三○五
四號判決維持原法院所為被上訴人勝訴判決，駁回上訴人之上訴確定在案。上訴人請
求被上訴人同意其在系爭土地上重建房屋，自無從准許。原審本此見解為上訴人敗訴
判決，核無不合。至其他贅述之理由，毋庸審酌。上訴論旨，仍執陳詞，並就原審取
捨證據、認定事實及解釋契約之職權行使，指摘原判決不當，求予廢棄，非有理由。
據上論結，本件上訴為無理由，依民事訴訟法第四百八十一條、第四百四十九條第一
項、第七十八條，判決如主文。
中      華      民      國    八十六    年      十      月      九      日
                              最高法院民事第二庭
                                  審判長法官  曾  桂  香
                                        法官  劉  延  村
                                        法官  徐  璧  湖
                                        法官  許  朝  雄
                                        法官  陳  國  禎
      右正本證明與原本無異
                                              書  記  官
中      華      民      國    八十六    年      十      月    二十四    日
